【裁判字號】    96,訴,2377
【裁判日期】    970528
【裁判案由】    強盜
【裁判全文】
臺灣高雄地方法院刑事判決              96年度訴字第2377號
公  訴  人  臺灣高雄地方法院檢察署檢察官
被      告  乙○○
指定辯護人  本院公設辯護人  蘇鴻吉
上列被告因強盜案件，經檢察官提起公訴（96年度偵字第7580號
），本院判決如下：
    主  文
乙○○犯恐嚇取財罪，處有期徒刑壹年，減為有期徒刑陸月，如
易科罰金，以新臺幣壹仟元折算壹日。
    事  實
一、乙○○於民國96年2 月26日上午8 時30分許外出購買香菸，
    徒步行經高雄縣那瑪夏鄉公所（三民鄉公所，址設高雄縣那
    瑪夏鄉南沙魯村〈三民鄉民族村〉鞍山巷1 號）左後方涼亭
    旁時，適有同村族人甲○○因受姨婆林李金葉寄託新臺幣（
    下同）1 千元，委其前往郵局代繳電話費，亦徒步行經上開
    涼亭。乙○○素悉甲○○罹有輕度肢障及輕度頑性癲癇，屬
    中度多重障礙，以為可欺，竟意圖為自己不法之所有，基於
    恐嚇取財犯意，以右手拉住甲○○之上衣領口，狀欲毆打，
    並以恫嚇語氣問稱：「有沒有錢？」等語，以此方式恐嚇甲
    ○○交付身上金錢。甲○○因恐遭毆打，致心生畏懼，而自
    行取交上開林李金葉所寄託之水電費1 千元。乙○○於得手
    後，即持往購買菸、酒。嗣經甲○○報警而循線查獲。
二、案經高雄縣政府警察局六龜分局報請臺灣高雄地方法院檢察
    署檢察官偵查起訴。
    理  由
一、本判決所引用據以認定事實之證據資料，其中關於傳聞證據
    部分，除符合刑事訴訟法第159 條之1 至4 或其他傳聞例外
    之規定，本有證據能力外，餘均經當事人及辯護人於審理中
    同意作為證據，本院審酌各該證據作成之情況，認以之為證
    據均無不當，依同法第159 條之5 第1 項規定，均得作為證
    據，合先敘明。
二、公訴意旨雖認被告乙○○係先詢問被害人甲○○身上有無金
    錢，甲○○答稱「沒有」，被告即以右手抓住甲○○上衣領
    口之方式實施強暴，甲○○因肢體障礙無法抗拒，任由被告
    以左手搜尋口袋，搜出上開電話費1 千元，強行取走等情，
    惟查：
(一)被告乙○○於本院審理中，已就事實欄所示犯行坦承不諱（
    本院卷第120 、131 頁），且經證人即被害人甲○○到庭指
    證明確（本院卷第132 至137 頁）；證人明能聰、林啟明、
    證人即被害人林李金葉於警詢及偵查中證述綦詳（警卷第10
    至20頁、偵卷第9 至13頁），互核大致相符，並有身心障礙
    手冊影本、中華電信股份有限公司繳費通知單影本、現場測
    繪圖各1 份、採證照片4 幀附卷可稽（警卷第22至24頁）。
    被告自白既有前開卷證可資佐證，自堪採信。
(二)證人即被害人柏健偉於本院審理中證稱：「（96年2 月26日
    上午8 時30分在你們三民鄉公所後方涼亭前，被告乙○○是
    如何拿走你口袋裡的1 千元？）我怕他，我不給他錢，他好
    像會跟我打架的樣子」、「（被告乙○○以前有無打過你？
    ）有。打過一次。沒有打的很厲害，只有打一拳而已」、「
    （他抓住你領子時，你當時有無辦法反抗他？）不可以跟他
    罵來罵去，我很怕他，他一邊拉我衣服，我很怕他跟我打架
    」、「（乙○○是先問你有沒錢再抓住你衣領，還是先抓住
    你衣領再問你有沒有錢？）他是先抓我衣服，問我有沒有錢
    ，我說我沒有錢，他就想要跟我動手，我怕他，我就拿我口
    袋裡的1 千元給他」、「（1 千元是你自己拿出還是被告將
    手伸入你口袋拿的？）是我拿出來給他的」、「（可是你在
    檢察官偵訊時，你作證說：『乙○○問我有沒有錢，我跟他
    講，我沒有錢，乙○○就伸手抓住我衣服領口，另外一隻手
    抓我的口袋，他發現我有1 千元，就自行拿走了』，與你今
    日所述不符，有何意見？）是他先跟我拿口袋的錢的。是我
    一邊走，他在我前面，他問我有沒有錢，又摸我口袋，問我
    口袋裡有沒有錢，他不知道有沒有錢在裡面，我就說『好嘛
    ，不然你放開手』，我就拿口袋的錢給他」等語（本院卷第
    132 至134 頁）。足見被告於本案發生之前，曾拳毆被害人
    甲○○，已知甲○○有肢體上障礙。且被告於案發當時係直
    接拉住甲○○之上衣領口，狀欲毆打（證人甲○○稱：「好
    像會跟我打架的樣子」），同時詢問甲○○「有沒有錢？」
    等語，而非先詢問甲○○身上有無金錢，經甲○○答稱「沒
    有」後，才出手拉住甲○○之領口而為強暴行為；亦非被告
    從甲○○之口袋搜出1 千元並強行取走無疑。又被告前開以
    手拉被害人甲○○上衣領口，狀欲毆打，同時詢問甲○○身
    上有無金錢之行為，從客觀上觀察，顯係以如不交付金錢，
    將遭到毆打之將來惡害通知恐嚇被害人；參以證人甲○○證
    稱：「我不給他錢，他好像會跟我打架的樣子」、「我很怕
    他跟我打架，我就說『好嘛，不然你放開手』，我就拿口袋
    的錢給他」等語，顯見被害人甲○○主觀上亦認被告前揭舉
    動，係以如不交付金錢，即予毆打之將來惡害通知而對其恐
    嚇，致其因恐遭毆打，心生畏怖，而自行交付1 千元現金甚
    明。
(三)況依證人甲○○於本院審理中證稱：我的雙手均可作向前、
    向外平舉、向上舉高及彎曲等動作，惟因右肩較為無力，左
    手則因動過手術，動作過大略覺疼痛等語，並當庭試為前開
    動作，並無不能完成之情形。又證稱：當日因為先在教會打
    球，已經很累了，所以乙○○拉住我的衣領時，我沒有將他
    的手擋開等語（本院卷第134 至136 頁），顯見被害人甲○
    ○雖屬肢體障礙，惟未至全然無力，致不能格擋被告之手以
    抗拒被告拉其衣領之程度；參以其前證述：「（乙○○抓住
    你領子時，你當時有無辦法反抗他？）不可以跟他罵來罵去
    ，我很怕他，他一邊拉我衣服，我很怕他跟我打架」、「乙
    ○○摸我口袋，問我口袋裡有沒有錢，他不知道有沒有錢在
    裡面，我就說『好嘛，不然你放開手』，我就拿口袋的錢給
    他」等語，尚於對被告稱：「好嘛，不然你放開手」後，才
    取交口袋內之現金，顯見甲○○仍保有部分之自由意志，僅
    因被告前開恐嚇行為，心生畏懼，惟恐不交付金錢將遭毆打
    ，而交付上開金錢，其意思自由未因被告恐嚇行為而遭完全
    壓制，未達不能抗拒之程度等情，應堪認定。
(四)綜上所述，本件事證明確，被告確有如事實欄所示犯行，洵
    堪認定，應予依法論科。
三、按強盜罪之構成，以其所實施之強暴、脅迫，已達於使人不
    能抗拒之程度為必要，倘其取物手段雖屬不法，而尚未使人
    至於不能抗拒者，縱觸犯他種罪名，尚難以強盜論擬（最高
    法院29年上字第3006號判例意旨參照）。又恐嚇罪與強盜罪
    之區別，前者係以將來之惡害通知被害人，使其生畏怖心，
    後者係以當場施強暴脅迫，至使不能抗拒，除在程度上不同
    外，尤應以被害人已否喪失意思自由為標準。又恐嚇取財與
    強盜罪，就其同具有不法得財之意思，及使人交付財物而言
    ，固無異趣，但就被害人是否喪失意思自由，不能抗拒言之
    ，前者被害人尚有意思自由，後者被害人之意思自由已被壓
    制，達於不能抗拒之程度，故恐嚇取財罪，其恐嚇行為雖不
    以將來之惡害通知為限，即以目前之危害相加，亦屬之。但
    必其強暴、脅迫手段，尚未使被害人達於不能抗拒之程度始
    可，如其強暴、脅迫行為，已使被害人喪失意思自由，達於
    不能抗拒之程度，即應構成強盜罪，而非恐嚇取財罪（最高
    法院91年度臺上字第287 號、87年度臺上字第2278號判決意
    旨參照）。亦即就行為人之犯行，以使被害人喪失意思自由
    ，不能抗拒為強盜罪之構成要件。如被害人尚有意思自由，
    未達於不能抗拒之程度，即屬恐嚇取財之範疇，不能逕論以
    強盜罪責。
四、本件被告利用被害人甲○○肢體障礙，以拉住甲○○之上衣
    領口，狀欲毆打，並以恫嚇語氣問稱：「有沒有錢？」等語
    ，係以如不交付金錢，即予毆打之將來惡害相通知，而屬恐
    嚇行為，而甲○○係因恐遭毆打，心生畏懼，自行取交上開
    現金，尚未達於喪失自由意志至使不能抗拒之程度，已如前
    述。核被告所為，係犯刑法第346 條第1 項之恐嚇取財罪。
    公訴意旨雖認應論以同法第328 條第1 項之強盜罪，惟本院
    審理結果，認被告並未當場以強暴方式至使被害人甲○○達
    於不能抗拒之程度，與強盜罪之構成要件尚有未合，不能以
    該罪論處，惟起訴之基本社會事實相同，本院自得變更法條
    予以審理。至辯護人另以被害人甲○○係因中度多重肢體障
    礙，致無抗拒能力，其不能抗拒之情況與被告拉住其衣領無
    因果關係存在，認應改論刑法第325 第1 項之搶奪罪等語。
    然被害人甲○○係因被告前開恐嚇行為，而自行取交金錢予
    被告，並非被告乘甲○○不及抗拒之際，奪取上開現金，業
    據證人甲○○證述如前，與搶奪罪之構成要件自有未合，亦
    不得以該罪論處。
五、爰審酌被告與被害人甲○○係同村族人，復明知被害人係屬
    中度多重障礙，不思族人之間相互扶持，對於肢體障礙之人
    平等對待，竟不顧族人之義，毫無尊重及同情之心，反利用
    體能優勢，恐嚇被害人交付錢財，價值觀念偏差，行徑惡劣
    ，本應重懲；惟念其前未曾有犯罪科刑紀錄，有臺灣高等法
    院被告前案紀錄表1 份在卷可按，素行尚可，已於本院審理
    中坦承犯行，略見悔意，而犯罪所得為1 千元，非屬鉅款，
    造成另一被害人林李金葉之財產損失幸非嚴重，及被害人甲
    ○○心存仁慈，於本院準備程序中陳稱：「給他一次機會，
    希望他不要再做錯事」等語（本院卷第123 頁），表明原諒
    意願等一切情狀，量處如主文前段所示之刑，以資儆懲。
六、末查，被告行為後，中華民國九十六年罪犯減刑條例業於96
    年7 月4 日經總統華總一義字第09600083761 號令制定公布
    ，並自96年7 月16日施行。被告本件犯罪時間係96年2 月26
    日，尚在該條例所定96年4 月24日期限以前，所犯罪名合於
    該條例所定減刑要件，且係於該條例施行後，始經本院先後
    於97年1 月28日、4 月10日，二度發布通緝，有各該通緝書
    在卷可佐（本院卷第32、97－1 頁），即無前開減刑條例第
    5 條所定不得減刑之情形，仍應依該條例第2 條第1 項第3
    款及第9 條之規定，減其宣告刑2 分之1 ，即減刑如主文後
    段所示，並參酌其教育程度為國中肄業，於羈押前從事採收
    梅子臨時工，家境勉持，於首度緝獲時經定以1 萬元保證金
    仍無從籌足具保等家庭及經濟情況，業據其供明在卷，並有
    本院具保辦理程序單、法警報告書、第二次緝獲時警詢筆錄
    受詢問人資料各1 份在卷可參（本院卷第51、52、84、99頁
    ），併諭知如主文後段所示易科罰金之折算標準。
據上論斷，應依刑事訴訟法第299 條第1 項前段、第300 條，刑
法第346 條第1 項、第41條第1 項前段，刑法施行法第1 條之1
，中華民國九十六年罪犯減刑條例第2 條第1 項第3 款、第7 條
、第9 條，判決如主文。
中    華    民    國    97    年    5     月    28    日
                  刑事第六庭    審判長法  官  曾逸誠
                                      法  官  陳思睿
                                      法  官  林柏壽
以上正本證明與原本無異。
如不服本判決應於收受本判決後10日內向本院提出上訴書狀，並
應敘述具體理由，如未敘述上訴理由者，應於上訴期間屆滿後20
日內補提理由書狀於本院（均須按他造當事人之人數附繕本）「
切勿逕送上級法院」。
中    華    民    國    97    年    5     月    28    日
                                      書記官  林國龍
附錄本案論罪科刑法條：
刑法第346 條第1 項（恐嚇取財罪）
意圖為自己或第三人不法之所有，以恐嚇使人將本人或第三人之
物交付者，處6 月以上5 年以下有期徒刑，得併科1 千元以下罰
金。


司法院資訊處製作；財團法人民間司法改革基金會備份。
